臺灣士林地方法院民事判決　九十年度簡上字第二○八號
　　上　訴　人　觀海極品公寓大廈管理委員會
　　法定代理人　陳建銘
　　訴訟代理人　黃永昌
　　被 上訴 人　甲○○
右當事人間請求給付票款事件，上訴人對於中華民國九十年十月三十日本院士林簡易
庭九十年度士簡字第八一八號第一審宣示判決筆錄提起上訴，本院判決如左：
    主      文
原判決廢棄。
被上訴人在第一審之訴駁回。
第一、二審訴訟費用由被上訴人負擔。
    事      實
甲、上訴人方面：
一、聲明：如主文所示。
二、陳述：除與原審判決書所載者相同茲予引用外，補稱：
  (一)如附表所示系爭三紙支票實為發票人通仁有限公司（下稱「通仁公司」）所簽發
    交付上訴人供裝潢工程擔保用之支票，惟其中票號ＨＬＡ0000000之支票
    原始發票日為八十九年六月五日，另票號ＨＬＡ0000000及票號ＨＬＡ0
    000000之支票原始發票日均為八十九年六月三十日。而系爭三紙支票均劃
    有平行線，依法須存入銀行方能兌現，故上訴人之承辦人乃預先在支票背面加蓋
    上訴人戳章以備存入銀行。嗣系爭支票已因裝潢工程結束而分別於八十九年九月
    八日及同年九月十四日返還予通仁公司，惟通仁公司非但未將系爭支票作廢，反
    而將之交付予被上訴人，被上訴人取得後並未立即向銀行為付款之提示，而與發
    票人通仁公司協議更改發票日為九十年二月一日，被上訴人於該日向銀行兌領時
    因存款不足而遭退票，故訴請上訴人負背書人之責給付票款。
  (二)按票據法第十六條之規定，票據於交付與受款人後，發票人即無權再任意加以更
    改，否則構成票據之變造。故發票人通仁公司將系爭支票交付於上訴人，上訴人
    在支票背面加蓋上訴人戳章而後又將系爭支票交還通仁公司，通仁公司未經上訴
    人同意，更改發票日，其行為已構成變造。且「系爭支票如確有塗改日期之事實
    ，除塗改之事實已得背書人之同意外，不能令其依塗改後之文義負給付票款之責
    任」，此有最高法院五十五年度台上字第二九七九號判例足資參照，故依法上訴
    人只依變造前之文義負責。又依票據法第一百三十二條規定，上訴人既只依變造
    前之文義負責，故系爭支票之發票日對上訴人而言，仍為八十九年六月五日及八
    十九年六月三十日，被上訴人須於八十九年七月間為付款之提示，否則對發票人
    以外之前手喪失追索權，此亦有最高法院六十四年度台上字第一九七四號判例可
    稽，故被上訴人主張上訴人須負背書之責任，請求給付票款云云，顯無理由。
  (三)如認發票人所為更改發票日不構成票據法第十六條之變造，惟按「發票人就其簽
    發之支票更改發票日，係合法之行為，故與票據法第十六條所謂變造有別，但對
    背書人言，因更改發票日，足以影響其權益，則與變造之結果相同，故依該條第
    一項規定意旨，應認具有同一法律上之理由，類推適用於發票後更改發票日之情
    形。質言之，不能辨別發票人更改發票日之行為，究在背書之前，抑在背書之後
    ，除有反證外，推定在更改以前業已背書」，此有最高法院六十七年度台上字第
    二七二三號判例可稽。故發票人通仁公司更改發票日，對於上訴人而言與變造結
    果相同，上訴人仍可類推適用票據法第十六條第一項之規定，依原有文義負責。
    被上訴人既於九十年二月一日為付款提示，依票據法第一百三十二條規定，對上
    訴人已喪失追索權，故其請求上訴人給付票款，仍顯無理由。
三、證據：除援用原審之立證方法外，並提出支票影本、更改發票日後之支票影本、
    退票理由單影本、最高法院裁判影本各三份。
乙、被上訴人方面：
一、聲明：駁回上訴。
二、陳述：除與原審判決書所載者相同茲予引用外，補稱：
  (一)通仁公司交付系爭支票予被上訴人用以給付票款，當時上訴人已在系爭支票上背
    書，且被上訴人取得系爭支票時，已以九十年二月一日為發票日，其上並有塗改
    蓋章之痕跡，被上訴人亦依更改後之發票日於票據法第一百三十條所定之期限內
    為提示付款，難謂已喪失追索權。
  (二)票據法第十六條係指票據內容遭無權利人「變造」之情況，惟支票之發票人原即
    得變更支票上之發票日，與同法第十六條內「變造」之法律概念不同，故於本件
    尚無適用之餘地。
    理      由
一、本件被上訴人起訴主張：訴外人通仁公司簽發並交付經上訴人背書如附表所示之
    系爭三紙支票予被上訴人用以給付票款時，發票日即為九十年二月一日，其上並
    有塗改後蓋章之痕跡，被上訴人亦依更改後之發票日於票據法第一百三十條所定
    之期限內為付款之提示，竟不獲兌現，並未喪失追索權，且支票發票人原即得變
    更支票上之發票日，並非票據法第十六條所謂之「變造」，故本件尚無該條適用
    之餘地，為此訴請上訴人給付系爭票款及法定遲延利息等語。上訴人則以：系爭
    支票係通仁公司因承包上訴人裝潢工程而交付上訴人作為擔保之用，惟其中票號
    ＨＬＡ0000000之支票原始發票日為八十九年六月五日，另票號ＨＬＡ0
    000000及票號ＨＬＡ0000000之支票原始發票日均為八十九年六月
    三十日，上訴人之承辦人並預先於支票背面加蓋上訴人戳章以備存入銀行，嗣系
    爭支票已因裝潢工程結束而分別於八十九年九月八日及同年九月十四日返還予通
    仁公司，惟通仁公司非但未將系爭支票作廢，反而將系爭支票發票日變造為九十
    年二月一日並交付予被上訴人，依票據法第十六條或類推適用該條之規定，上訴
    人僅需依變造前之文義負責，即系爭支票之發票日對上訴人而言，仍為八十九年
    六月五日及八十九年六月三十日，且依票據法第一百三十條規定，被上訴人須於
    八十九年七月間為付款之提示，而被上訴人遲至九十年二月一日始為付款之提示
    ，依同法第一百三十二條之規定，已對發票人以外之前手喪失追索權，自不得請
    求上訴人負背書人之給付票款責任等語，資為抗辯。
二、被上訴人主張訴外人通仁公司簽發並交付經上訴人背書如附表所示之系爭三紙支
    票予被上訴人用以給付票款，當時票載發票日為九十年二月一日，其上並有塗改
    後蓋章之痕跡，被上訴人亦依更改後之發票日為付款之提示，惟未獲兌現之事實
    ，業據其提出與所述相符之系爭支票及退票理由單影本各三紙為證，並為上訴人
    所不爭執，堪認為真正。
三、按票據經變造時，簽名在變造前者，依原有文義負責；簽名在變造後者，依變造
    文義負責；不能辨別前後時，推定簽名在變造前，票據法第十六條第一項定有明
    文。次按發票人就其簽發之支票更改發票日，係合法之行為，固與票據法第十六
    條所謂變造有別，但對背書人言，因更改發票日，足以影響其權益，則與「變造
    」之結果相同，故依該條第一項所定：「票據經變造時，簽名在變造前者，依原
    有文義負責；簽名在變造後者，依變造文義負責；不能辨別前後時，推定簽名在
    變造前」，應認具有同一法律上之理由，類推適用於發票後更改發票日之情形。
    質言之，不能辨別發票人更改發票日之行為，究在背書之前，抑在背書之後，除
    有反證外，推定在更改以前業已背書（最高法院六十七年度台上字第二七二三號
    判決參照）。經查，系爭支票中票號ＨＬＡ0000000之支票原發票日為八
    十九年六月五日，另票號ＨＬＡ0000000及票號ＨＬＡ0000000之
    支票原發票日為八十九年六月三十日，且系爭支票發票日均經塗改為九十年二月
    一日等情，為兩造所不爭執，並經本院勘驗系爭三紙支票屬實，上訴人雖無法證
    明發票人通仁公司更改發票日之行為，究在上訴人背書之前，抑在背書之後，惟
    依前揭說明，除被上訴人有反證外，應推定上訴人在通仁公司更改發票日以前業
    已背書，則類推適用票據法第十六條之規定，上訴人自僅須就系爭支票依塗改前
    發票日即八十九年六月五日及八十九年六月三十日之文義負責。
四、又依票據法第一百三十二條之規定，執票人不於第一百三十條所定期限內為付款
    之提示者，對於發票人以外之前手，喪失追索權。系爭三紙支票之發票地與付款
    地均在國內，為兩造所不爭執，則依同法第一百三十條之規定，被上訴人至少應
    於發票日後十五日內為付款之提示，而上訴人僅須就系爭支票依塗改前發票日為
    八十九年六月五日及八十九年六月三十日之文義負責，業如前述，則被上訴人遲
    至九十年二月一日始為付款之提示，揆諸前揭規定，對屬於發票人以外之前手即
    被上訴人已喪失追索權。從而，被上訴人基於票據之法律關係，訴請被上訴人給
    付系爭支票之票款十五萬元及法定遲延利息，即屬無據，為無理由，應予駁回。
    原審宣示判決筆錄未及審酌發票人塗改發票日之行為，而為被上訴人勝訴之判決
    ，並依職權宣告假執行，尚有未洽，上訴意旨就此部分指摘原判決不當，求予廢
    棄改判，為有理由，爰由本院予以廢棄改判如主文第二項至第三項所示。
五、本件判決基礎已臻明確，兩造其餘之攻擊防禦方法及訴訟資料經本院斟酌後，核
    與判決不生影響，無一一論述之必要，併予敘明。
據上論結，本件上訴為有理由，依民事訴訟法第四百三十六條之一第三項、第四百五
十條、第七十八條、第四百六十三條，判決如主文。
中　　　華　　　民　　　國　　九十一　　年　　　二　　　月　　 十九 　　日
                            臺灣士林地方法院民事第三庭
~B審判長法官
~B      法官
~B      法官　張國勳
右為正本係照原本作成
本件判決不得上訴
中　　　華　　　民　　　國　　九十一　　年　　　一　　　月　　二十二　　日
~B法院書記官　李汝婷
~FO
附  表：
┌──┬──────┬─────┬───────┬───┬───┐
│編號│付  款  人  │支票號碼  │金額（新台幣）│發票日│提示日│
├──┼──────┼─────┼───────┼───┼───┤
│ 一 │上海商業儲蓄│HLA0000000│五萬元        │90.2.1│90.2.1│
│    │銀行樹林分行│          │              │      │      │
├──┼──────┼─────┼───────┼───┼───┤
│ 二 │ 同     上  │HLA0000000│五萬元        │90.2.1│90.2.1│
├──┼──────┼─────┼───────┼───┼───┤
│ 三 │ 同     上  │HLA0000000│五萬元        │90.2.1│90.2.1│
└──┴──────┴─────┴───────┴───┴───┘
